臺灣高雄地方法院刑事判決　　　　　　　95年度訴字第2615號
公　訴　人　臺灣高雄地方法院檢察署檢察官
被　　　告　乙○○
　　　　　　己○○
共　　　同
選任辯護人　陳正達律師
被　　　告　丙○○
　　　　　　壬○○
　　　　　　丁○○
上五人共同
選任辯護人　許惠珠律師
被　　　告　辛○○
選任辯護人　唐小菁律師
上列被告因偽證等案件，經檢察官提起公訴（95年度偵字第8016
、10031、14632、18611號），本院判決如下：
    主  文
乙○○共同犯水土保持法第32條第1 項之非法使用私人山坡地致
生水土流失罪，處有期徒刑壹年陸月；又犯教唆偽證罪，處有期
徒刑柒月。應執行有期徒刑貳年貳月。扣案挖土機壹台沒收。被
訴犯教唆頂替罪之部分無罪。
丙○○共同犯水土保持法第32條第1 項之非法使用私人山坡地致
生水土流失罪，處有期徒刑壹年肆月。扣案挖土機壹台沒收。
丁○○共同犯水土保持法第32條第1 項之非法使用私人山坡地致
生水土流失罪，處有期徒刑拾月。扣案挖土機壹台沒收。
壬○○共同犯水土保持法第32條第1 項之非法使用私人山坡地致
生水土流失罪，處有期徒刑拾月；又犯偽證罪，處有期徒刑伍月
。應執行有期徒刑壹年。扣案挖土機壹台沒收。
己○○犯頂替罪，免刑。
辛○○無罪。
    事  實
一、乙○○為丙○○之弟，二人共同居住在高雄縣大寮鄉○○路
    37號之住處。乙○○於民國95年1 月2 日，以栽種鳳梨為由
    ，向無出租土地權限而以管理人自居之辛○○承租坐落高雄
    縣大寮鄉○○村○○段1102號之土地（共有人為孫盛明、孫
    盛展、孫盛輝、孫盛煌、庚○○、簡嘉政、甲○○○、邱桂
    香、簡信益，下稱系爭土地），該土地坐落位置，業於86年
    7 月30日經行政院以台86農30824 號函核定，並由當時臺灣
    省政府於86年10月8 日以86府農第16886 號公告為「部分山
    坡地地段」，為水土保持法第3 條第3 款所稱之「山坡地」
    。乙○○承租系爭土地後，竟未經該土地共有人之同意，與
    丙○○共同基於違反水土保持法而非法使用之犯意聯絡，於
    95年1 月2 日訂約後至同年3 月9 日間之某日起，由乙○○
    以每日新臺幣（下同）8,000 元之代價，僱用具有上開同一
    犯意聯絡之挖土機司機壬○○，挖取系爭土地砂石，另由丙○○以每日1,500 元之代價，僱用亦具有上開同一犯意聯絡
    之砂石車司機丁○○載運砂石，擅自在系爭土地挖取砂石。
    嗣於95年3 月9 日凌晨0 時30分許，丙○○以自小客車載丁○○至系爭土地，由丁○○駕駛車牌號碼188-SF號砂石車欲
    載運採挖之砂石，現場並由另已自行到場之壬○○駕駛其所
    有之挖土機，在系爭土地上挖採土石。惟經民眾發現檢舉，
    經警方人員獲報到場查獲，並當場逮捕砂石車司機丁○○，
    扣得上開KOMUS 廠牌PC300 型挖土機及車號188-SF號砂石車
    各1 台，壬○○及丙○○則摸黑逃離現場。嗣於95年5 月16
    日經警會同高雄縣政府大寮地政事務所人員會勘現場，發現
    系爭土地挖掘高度達17公尺（約4 層樓高），面積約1420平
    方公尺，嚴重影響自然環境景觀，現場破壞植被造成土地裸
    露，破壞地表及水源涵養功能，已致生水土流失。
二、己○○為乙○○之表兄，屬於四親等旁系血親，乙○○上開
    違法事件經警查獲後，為圖避禍，乃於95年3 月9 日9 時許
    ，持前與辛○○簽訂而其自己尚未簽名之土地租賃契約書，
    至己○○位於高雄縣大寮鄉○○村○○路26之5 號住處，以
    15,000元之代價要求己○○在租賃契約書上簽名、蓋章，並
    要求己○○共同前往高雄縣政府警察局林園分局接受詢問，
    並向承辦員警供稱上開非法採取砂石案件為己○○所為，以
    頂替乙○○上開犯行。己○○允其所請，乃基於頂替以使乙○○隱避之犯意，於同日前往高雄縣政府警察局林園分局接
    受詢問時，向警員供陳系爭土地是伊向辛○○承租，有簽訂
    契約書，是伊開挖土地要種鳳梨等語，而頂替乙○○之犯行
    。嗣於同年月23日上午9 時41分許，在臺灣高雄地方法院檢
    察署第10偵查庭以接受訊問時，又先為上開相同之虛偽陳述
    ，旋才供承上開陳述係乙○○叫伊頂罪，砂石車及怪手都是
    乙○○找的等語，自白其犯行而查知上情。
三、乙○○另基於教唆偽證之犯意，先於95年3 月9 日下午2 時
    許，在高雄縣政府警察局林園分局大寮分駐所，教唆壬○○
    向承辦員警及檢察官虛偽表示上開山坡地係由己○○所承租
    、壬○○係由己○○所僱用至現場整地等情。壬○○遂基於
    偽證之犯意，於95年3 月23日上午9 時41分許接受檢察官偵
    訊時，就系爭土地開挖採取砂石等於案情有重要關係之事項
    ，供前具結而虛偽證稱：「（問：己○○有無跟你見過面?
    ）答：有，3 月7 日在案發工地見面的，他說一天8,000 元
    ，是他太太載他去的，當時是傍晚的時候……是己○○親自
    跟我說的……」等語。嗣檢察官以壬○○有勾串共犯、證人
    之虞，當庭逮捕壬○○並聲請法院羈押後，壬○○始自白受
    乙○○教唆而為上開虛偽證述，供承己○○未曾委託其開挖
    整地等情而查獲。
四、案經高雄縣政府警察局林園分局報告暨臺灣高雄地方法院檢
    察署檢察官自動檢舉簽分後偵查起訴。
    理  由
壹、證據能力之說明：
一、本判決所引用據以認定被告犯罪事實存否之各項證據，被告
    及辯護人爭執否認者，茲先予簡列：
（一）被告辛○○部分：爭執乙○○、丙○○、丁○○、劉臺鄉
      警詢之證述，認屬傳聞證據。
（二）被告壬○○部分：爭執乙○○、辛○○警詢及偵查中證述
      ，認屬傳聞證據，且偵查中之證述未經被告行使詰問權。
（三）被告丙○○部分：爭執乙○○、丁○○、辛○○警詢證述
      ；否認辛○○偵查中證述，認均屬傳聞，且偵查中證述未
      經被告詰問。另爭執扣案物係警方違法搜索取得，因僅經
      被告乙○○之同意，未得其同意即搜索。
二、按被告以外之人於審判外之言詞或書面陳述，除法律有規定
    者外，不得作為證據，刑事訴訟法第159 條第1 項定有明文
    。其中所稱「法律有規定者」，分見於同法第159 條第2 項
    至第159 條之5 各條項之規定，係依各該傳聞證據之性質為
    言詞供述或書面供述、供述來源或取得過程為何、有無正當
    理由致無從在審判中詰問或對質，及基於改良式當事人主義
    之精神，當事人或辯護人是否放棄其對質詰問權，而同意作
    為本案之證據等事由，據以排除傳聞法則之適用。上開被告
    及辯護人爭執、否認之各項傳聞證據，本院判斷如下：
（一）就被告辛○○部分，被告乙○○於警詢時稱，系爭土地向
      被告辛○○承租，現場情形被告辛○○有告知係很久以前
      回填中山路挖走的等語，與本院審理時結證無異，無引為
      證據之必要。至被告丙○○、劉臺鄉並無警詢筆錄；被告
      丁○○警詢時未述及被告辛○○，無證據性。就被告壬○○部分，被告乙○○警詢時稱有僱用被告壬○○開挖土機
      整地；被告辛○○警詢稱不認識挖土機駕駛（即被告壬○○），與其等到庭證述並無不符，各該警詢證述，均無證
      據能力。就被告丙○○部分，被告乙○○及被告辛○○於
      警詢時未有相關指證，均無證據性；被告丁○○於警詢時
      稱，是「阿良」載我去現場，與到庭證述相符，警詢陳述
      亦無引證之必要。
（二）至於被告乙○○、辛○○、丁○○於偵查中有關被告丙○○之證述部分，均經檢察官依法命其具結，惟被告辛○○
      並未指證被告丙○○，此部分尚無證據性。另被告乙○○
      、丁○○之證述，查無違法取證之情，且所述與待證事項
      之關聯性非明顯過低，客觀上無顯不可信之情況，認均有
      證據能力。辯護意旨雖認其等於偵查中之證述，未經被告
      丙○○為反對詰問，故不得為證據。惟按如檢察官於偵查
      中訊問被告以外之人之程序，未予被告或其辯護人在場得
      行使詰問權之機會，除被告於審判程序中明示捨棄詰問權
      之行使，或有刑事訴訟法第159 條之3 所列各款之情形以
      外，均應傳喚該陳述人到庭依法具結，使被告或其辯護人
      針對該被告以外之人於審判外向檢察官所為之陳述，有行
      使反對詰問權之機會。否則該審判外偵查中向檢察官所為
      陳述，雖屬傳聞證據之例外，仍不得作為認定犯罪事實之
      判斷依據（最高法院95年度台上字第5026、6675號、96年
      度台上字第2234號判決意旨參照）。反面言之，如審判中
      該證人經到庭具結供證，並經被告或辯護人行使詰問，則
      其事訴訟上之詰問權既已獲得確保，自得視該被告以外之
      人偵查中之陳述是否符合傳聞法則之例外，依法判斷取捨
      。本件被告乙○○、丁○○、辛○○均於本院審理時到庭
      以證人身分具結作證，使被告丙○○及其辯護人有詰問之
      機會，其等於偵查中之證述，又查無非法取證之情，與待
      證事項之關聯性非明顯過低，客觀情況均非顯不可信，依
      刑事訴訟法第159 條之1 第2 項之規定，均得為證據。
三、又被告丙○○表示警方違法搜索，搜索當天有在場，但沒有
    拿到搜索票，就算有乙○○之同意，也不能搜我的東西，那
    是我與乙○○一起住的地方等語，係反對在其住處搜得估價
    單、砂石車運送收執聯、砂石車出車記事簿之證據資格。按
    搜索，經受搜索人出於自願性同意者，得不使用搜索票。但
    執行人員應出示證件，並將其同意之意旨記載於筆錄。刑事
    訴訟法第131 條之1 定有明文。所謂自願性同意，除受搜索
    人之同意出於自願性外，並須具有同意權限，否則即屬無效
    之同意。其同意之方式亦無限制，默示之同意仍屬有效。在
    與他人共同居住之情形，如未經該他人之同意，所搜索之範
    圍，除屬受搜索人與該他人共通使用之處所而無從區別外，
    亦不得搜索該共同使用人之專屬使用空間，否則即應受違法
    搜索之評價。反之，搜索程序合法無誤，所搜索扣得之物品
    與案件具有關聯性者，即得為證據。本件被告丙○○與被告
    乙○○為兄弟，居住於同一處所。95年4 月3 日警方經被告
    乙○○同意，前往其上址住處執行搜索，雖未持搜索票，但
    業經被告乙○○表示同意搜索，此有高雄市政府警察局搜索
    筆錄在卷為憑。該處所既為被告乙○○住處，自有同意權限
    ，而共同居住之被告丙○○亦同時在場，且未當場表示反對
    ，則因該物品並非在被告乙○○無權同意之場所扣得，不能
    認係違法搜索，所扣得之物具有證據能力。
四、其他本判決所引用之各項事證，檢察官、被告及辯護人均同
    意作為證據，本院審酌該等證據作成時並未預作假設，斟酌
    利害，亦無違法取得等情事，認以之作為證據應屬適當，依
    刑事訴訟法第159 條之5 第1 項之規定，俱得為證據。
五、至上開無證據能力之證據，或未經引據為被告犯罪之事證，
    如用為彈劾證人或被告陳述之憑信性證據，則無不可，並非
    法所禁止，合先敘明。
貳、認定事實之憑據：
一、被告乙○○於本院審理時雖坦承違反水土保持法第32條第1
    項被訴之罪名，並供承為種鳳梨而向辛○○承租土地，砂石
    車部分係由被告丙○○僱用被告丁○○駕駛，挖土機的部分
    則僱用壬○○駕駛等事實，惟仍辯稱：不知整地會違法等語
    。被告丙○○雖不否認為砂石車駕駛，查扣砂石車為其所有
    ，被告壬○○亦不否認受被告乙○○僱用駕駛挖土機挖取土
    石，被告丁○○亦承認受被告丙○○僱用駕駛砂石車，並於
    上揭時、地遭逮捕等事實，但均辯稱：我不知道這樣是犯罪
    ，有人叫我去工作，我就去做等語。被告丁○○另辯稱：我
    和丙○○本來預計3 月9 日要去開挖，丙○○要求我先開砂
    石車到現場去放，不然同日開車很危險。但是當天半夜凌晨
    12點多的時候，我們是要去看車子有沒有被偷，因為當時肚
    子覺得有點餓，丙○○那時候就開車去買東西，結果過沒多
    久，就看到很多人衝進來，我就趕快跑，就被抓到。本件我
    根本不知道有違反水土保持法，我只是受僱來駕駛砂石車，
    我都還沒有開始工作，就被抓了等語。經查：
（一）系爭土地為孫盛明、孫盛展、孫盛輝、孫盛煌、庚○○、
      簡嘉政、甲○○○、邱桂香、簡信益等私人所共有，其坐
      落位置，業於86年7 月30日經行政院以台86農30824 號函
      核定，並由當時臺灣省政府於86年10月8 日以86府農第16
      886 號公告為「部分山坡地地段」，為水土保持法第3 條
      第3 款所稱之「山坡地」，此有系爭土地之土地登記謄本
      、地籍圖影本及複丈成果圖、高雄縣政府96年5 月8 日府
      農保字第0960100547號函覆本院之台灣省山坡地範圍地段
      明細表等在卷可按。而被告乙○○以種植鳳梨為由，於95
      年1 月2 日向被告辛○○承租系爭土地，嗣僱用被告壬○○任挖土機司機，由被告丙○○提供其所有之砂石車，並
      僱用被告丁○○為砂石車司機，嗣於95年3 月9 日凌晨0
      時30許在系爭土地為警查得被告丙○○所有之砂石車及上
      開挖土機，並當場逮捕被告丁○○等情，業據被告乙○○
      供陳在卷，被告丙○○、壬○○、丁○○等人就所涉部分
      亦均自陳不諱，此外，有系爭土地租賃契約書、高雄縣政
      府警察局林園分局扣押筆錄、扣押物品目錄表在卷可憑，
      及上開挖土機及砂石車扣案可稽。
（二）關於系爭土地出租過程及現場情形，被告辛○○於偵查中
      證稱，「土地租賃契約是95年1 月2 日寫的，是乙○○一
      個人來我家找我寫的，簽的時候，承租人為空白，乙○○
      說要種植鳳梨，他說租金一年5 萬元，並當場拿5 萬元給
      我」等語，此與被告乙○○所述相合。至於現場狀況如何
      ，依本件案發後高雄縣大寮鄉地政事務所95年5 月16日寮
      地所二字第0950004204號函覆之地籍圖影本及複丈成果圖
      與高雄縣政府建設局會勘紀錄顯示「現場開挖面積1420平
      方公尺，高17公尺」（見偵查一卷第102-107 頁），足見
      查獲當時已有甚大面積與深度之土方遭挖掘一空。此據被
      告辛○○證稱：「我不知道現場為何會被挖成這樣，我約
      在簽寫契約書後幾天，有帶乙○○到現場看，當時沒有挖
      像現場相片這樣」等語（見偵一卷第69、110 頁），則與
      被告乙○○之辯解迥異。按租用系爭土地係為種植鳳梨，
      被告乙○○自警詢、偵查以至本院審理時，均無異說，且
      系爭土地面積廣大，有172,240.91平方公尺（圖示A 部分
      ），此觀系爭土地登記謄本自明。租用土地既為種植鳳梨
      ，現場土地植披分佈、土坡斜度、土壤性質、週邊排水引
      水設施等狀況如何，均屬重要之事項，是以承租前事先瞭
      解現場，斟酌應否投資、資金如何，評估其可行性，毋寧
      為事所必然。然被告乙○○竟於95年1 月2 日簽約時即將
      現金5 萬元交付被告辛○○，事後才至現場勘查，已非合
      情。縱然事後勘查，依系爭土地現場有1420平方公尺之面
      積、高17公尺之土方遭挖掘一空之情觀之，如欲栽種鳳梨
      ，必花費不小之金錢，始能回覆土地原貌，就此被告乙○○則稱「向辛○○詢問，他說以前回填中山路挖走」等語
      （見偵查二卷第41頁），乃未見有更改租約、另議租金之
      要求，尤違常情。是被告乙○○辯稱租用土地時即如查獲
      當時狀況云云，顯不實在，系爭土地遭挖掘部分，乃被告
      乙○○向被告辛○○租用後所發生，堪予認定。
（三）自本件獲案經過觀察，證人即查獲員警劉臺鄉證稱：「（
      問：如何查獲？）第一次是95年2 月25日晚上11點半，我
      們獲報後就到大寮鄉○○段1102、1058號地號土地現場，
      到現場時他們把風人員發現我們到場，所以我們就沒有進
      去，隔天早上我們去看現場，發現有盜採痕跡，第二次是
      月3 日晚上18點到22點，結果當天他們沒有盜採，第三次
      就是月8 日這一次，我們接獲報案，到達現場就被查獲了
      。（問：經過？）這次我們反向由大坪頂方向下來，他們
      措手不及，我們接近現場時候將車燈關掉，在便道時候我
      們就聽到怪手在挖土的聲音，所以我們肯定當天他們有盜
      挖，而他們把風人員就喊說有人來了，我們就衝進去，到
      場時候我們只發現一輛怪手跟砂石車，他們人都跑走了，
      我們遠遠有看到砂石車司機、怪手司機及把風人員共3 人
      。但我們到現場時候他們都跑了，我們就搜索現場，發現
      丁○○。他辯稱他是來這裡看田的。我們就帶他回派出所
      ，一開始他拒絕詢問，後來到隔天5 點他才同意接受詢問
      」等語（見偵查一卷第126-127 頁），且除當場逮捕被告
      丁○○之外，被告壬○○、丙○○均坦承在場，且被告丁○○為被告丙○○所僱用，被告壬○○為被告乙○○所僱
      用，有如上述，可知其等在場確有挖土及施工情形。再者
      ，劉臺鄉既證稱本件獲知現場挖土施工，並非第一次，上
      開遭挖掘土方體積又高達2 萬餘立方公尺（1420平方公尺
      ×17公尺），自非一朝一夕之功，是現場土方係遭被告乙○○、丙○○及其等僱用之被告丁○○、壬○○共同挖採
      造成，已甚明灼，被告丙○○、丁○○、壬○○辯稱未有
      挖運，被告乙○○辯稱種植鳳梨而租地、整地云云，均無
      可取。
（四）被告丁○○又辯稱砂石車係前日先開至現場置放，以免同
      日開車危險云云；被告丙○○辯稱怕車子被偷，所以當日
      要去現場顧車云云；並與被告壬○○均辯稱不知此舉違法
      云云。然挖運土方，造成上開深坑大洞，種植鳳梨之說，
      已無可信。且深夜時分施工，山坡野地，非不得已，不宜
      為之。被告丙○○、丁○○、壬○○見有來人，拔腿就跑
      ，若非心有疑懼，孰令致之？又砂石車、挖土機，價值昂
      貴，既要顧車，何以見有來人，不挺身護車，反而避之恐
      有不及？此等反應、態度，與其等所辯均不相適合，上開
      辯解，自無可採信。
（五）系爭土地遭挖掘土方達2 萬餘立方公尺，已見前述，數量
      可觀，是否已致生水土流失？據高雄市水土保持技師公會
      96年4 月9 日至現場會勘鑑定後，函覆本院略稱「1 、現
      勘地點左側為開挖之殘壁，殘壁下方為鳳梨園，現況殘壁
      已漸次植生復育，呈穩定狀態，現況目前並無水土流失之
      現象，但因違規開挖至今已有一年，當時是否造成水土流
      失，以無法由現況研判。2 、現勘地點左側之開挖殘壁，
      則仍見殘留明顯之裸露痕跡，坡面仍可見違規開挖時之怪
      手挖痕及地表逕流之沖蝕溝痕跡，坡面亦因土壤流失而導
      致植生生長情形不佳，坡趾尚有明顯之土壤堆積，該土壤
      顆粒均勻且顆粒較細，顯為坡面土壤因下雨時之地表逕流
      沖蝕而下所堆積，顯見該坡面仍有土壤流失之情形，於暴
      雨時更有土壤流失之虞。3 、至於坡底平台，已為鳳梨園
      覆蓋，開挖當時是否造成水土流失，無法由現況研判。4
      、開挖坡面下方，有一開挖之便道，便道左側已有明顯之
      沖蝕溝痕跡，現況沖蝕溝有毛毯覆蓋，上方以石頭壓住固
      定，有明顯抑制土壤流失之作用，但於暴雨時地表逕流加
      大，仍會因毛毯被沖走或破損而造成土壤沖蝕加劇」等情
      ，此有該公會96年4 月17日以高水保技字第96012 號函覆
      本院之現場會勘意見1 份在卷足據（見本院二卷第29頁）
      。可見僅依會勘當時現狀鑑定，雖左側開挖殘壁、坡底平
      台及坡面下方便道等處，難以確認案發當時是否有水土流
      失之情，然右側之開挖殘壁，仍有水土流失之情形。參以
      案發當時距會勘時間將近一年，警卷所附現場查獲照片顯
      示，當時現場只見土石殘礫，無論壁面、地表、坡底、便
      道等處，均只見土石裸露，無明顯植披生長，挖掘面積廣
      大，深度非小，足見當時被告挖運場所，已生水土流失，
      事甚明確。
二、被告乙○○與被告丙○○為至親弟兄，同居一處，關係匪淺
    ，被告丙○○本身以駕駛砂石車為業，已據其等供陳明確，
    被告丙○○提供自己所使用之砂石車，另僱用砂石車司機即
    被告丁○○，被告乙○○則僱用被告壬○○駕駛挖土機，共
    同挖運土石，深夜凌晨，圖掩人耳目，施工就作，見有來人
    ，脫逃避禍，綜上各情，其等於本件違反水土保持法之犯行
    ，犯意相聯，互為協力，事證已甚明確，犯行均堪認定。
三、就犯罪事實二、三之部分，業據被告乙○○、己○○、壬○○於本院審理時坦白承認，核與被告乙○○、己○○、壬○○互為供證之情節相符，並有被告己○○、壬○○之偵訊筆
    錄、被告壬○○具結結文1 份在卷可稽。被告乙○○之辯護
    意旨雖認教唆頂替自己之犯行，法不為罪，教唆偽證，圖避
    一己之禍，理由相同，亦不應成罪。然按教唆他人犯罪者為
    教唆犯，應依其所教唆之罪處罰，刑法第29條定有明文。是
    教唆犯之可罰性，乃因第三人本無犯罪之意思，因教唆者之
    教唆始盟生犯罪之意思，故教唆犯於行為時，對於其所教唆
    之罪自有違法認識之故意與非難性。雖被告於自己之刑事案
    件中為虛偽之陳述，惟因對其行為無期待可能性，故其行為
    不罰。然倘被告除於自己刑事案件中本身為虛偽陳述外，尚
    教唆他人為同樣之虛偽陳述，就該第三人而言，已係侵害國
    家偵查、審判權之法益，而被告亦係基於侵害國家法益之另
    一目的而為，自與自己於刑事案件中為虛偽陳述、自行湮滅
    證據等情係基於行為之無可期待性不同。縱刑法第164 條第
    1 項、第2 項分別規定「藏匿犯人或依法逮捕拘禁之脫逃人
    ，或使之隱避者，處二年以下有期徒刑、拘役五百元以下罰
    金」、「意圖犯前項之罪而頂替者，亦同」，惟刑法第164
    條第1 項之頂替罪，須以指使或指示隱避為構成要件（最高
    法院24年上字第3518號判例意旨參照），即行為人須有主動
    之指使或指示犯人之行為，而非由於犯人之發動指使或指示
    隱避。縱最高法院著有24年上字4974號判例意旨謂：「犯人
    自行隱避，在刑法上既非處罰行為，則教唆他人頂替自己以
    便隱避，當然亦在不罰之列」，惟此判例乃針對刑法第164
    條第2 項頂替罪所作之解釋，尚不得比附援引，藉為教唆偽
    證之免責事由（參見最高法院73年度台上字第1616號判決、
    86年度台上4508號判決、92年度台上字第1335號判決、90
    年度台上字第7906號判決意旨，以上開判決或認共同教唆偽
    證，無適用刑法第28條規定，或認教唆偽證無免責事由而駁
    回被告上訴，或認不可比附援引最高法院24年上字第4974號
    判例）。故自不得以為脫免自己罪責，而於自己刑事案件教
    唆他人偽證，亦認其行為無可期待性而予不罰。綜上所述，
    上揭被告之犯行，事證明確，亦均堪認定。
參、論罪與科刑：
一、本件被告等人行為後，刑法部分條文於95年7 月1 日修正公
    布後施行，茲應依刑法第2 條之規定，為法律適用從新或從
    輕之比較：
（一）法定刑中罰金刑部分：刑法第33條第5 款修正後規定「罰
      金：新臺幣一千元以上，以百元計算之」，與修正前規定
      「罰金：（銀元）一元以上」不同。以修正前刑法較有利
      於被告。
（二）罰金刑之加重減輕：罰金刑之加重，依修正後刑法第67條
      規定，其最高度及最低度同加重之，較修正前刑法第68條
      所定，僅加重其最高度，不利於被告。而罰金刑之減輕，
      依修正後刑法第67條規定，其最高度及最低度同減輕之，
      較修正前刑法第68條所定，僅減輕其最高度，有利於被告
      。
（三）定執行刑部分：宣告多數有期徒刑，經合併定其刑期，修
      正前刑法第51迢第5 款規定「不得逾二十年」，修正後規
      定「不得逾三十年」，以修正前規定有利於被告。
（四）經綜合上述全部罪刑比較結果，被告行為後之法律除罰金
      刑減輕部分外，均於被告較為不利，故本件上開法律變更
      情形，應依刑法第2 條第1 項前段規定，適用95年7 月1
      日修正施行前之法律論處。
二、按被告乙○○、丙○○、丁○○、壬○○等四人，在私人山
    坡地內，未經同意，擅自從事挖取土石之使用行為，致生水
    土流失，核其等所為，係犯水土保持法第32條第1 項之罪；
    被告乙○○另犯刑法第29條、第168 條之教唆偽證罪；被告
    壬○○另犯刑法第168 條之偽證罪；被告己○○係犯刑法第
    164 條第2 項、第1 項之頂替罪。被告乙○○、丙○○、丁○○、壬○○等四人就違反水土保持法之犯行，有犯意之聯
    絡與行為之分擔，均為共同正犯（被告辛○○不成立共同正
    犯，詳後述）。上開被告之行為同時合於山坡地保育利用條
    例第34條第1 項之規定，惟水土保持法第32條第1 項之罪，
    與山坡地保育利用條例第34條第1 項，其間為法規競合之關
    係，依特別法優於普通法之原則，仍應逕依水土保持法第32
    條第第1 項之規定論處（最高法院89年度台上字第3135號判
    決意旨參照）。又其等先後在同一地號之土地上挖取土石，
    破壞同一法益，時間密接，係出於單一接續犯意為之，應僅
    論以包括一罪。被告乙○○所犯違反水土保持法及教唆偽證
    二罪；被告壬○○所犯違反水土保持法及偽證二罪，均犯意
    各別，行為互殊，均應予分論併罰。被告壬○○、乙○○於
    本案審理時均自白其偽證之犯行，均依刑法第172 條之規定
    ，減輕其刑。被告己○○犯頂替之罪，於被告乙○○即本案
    審理終結前之偵查中即自白犯行，其與被告乙○○又屬表兄
    弟，為四親等旁系血親，有卷附戶籍謄本10份可憑，依刑法
    第166 條、第167 條之規定，均有減輕或免除其刑之事由。
    本院以被告己○○基於表兄弟之親誼及獲取報酬之動機，為
    被告乙○○頂替入罪，惟旋即悔悟認錯，於警詢後相隔不及
    一月之偵查中（95年3 月9 日至同年3 月23日），即向檢察
    官自白犯行，供出被告乙○○委託情節，有助於犯罪事實之
    後續偵查及釐清。其犯後實際未獲得任何報酬、動機非劣、
    犯情尚輕、自白甚早、深表悔意，認以宣告免刑為適當，以
    促其自新。審酌被告乙○○圖謀不法，佯稱種植鳳梨，挖取
    土石，破壞私人所有之山坡地，造成水土流失，範圍、深度
    均稱廣大，損害非輕，犯罪後雖表認錯，實仍辯稱整地，不
    知犯法，飾詞卸責，被告丙○○、壬○○、丁○○，均知情
    共犯，互為協力，均未坦承，又被告乙○○圖卸刑責，央求
    被告己○○頂替入罪，教唆被告壬○○虛偽陳述，被告壬○○應允所請，均損害司法公正，惟壬○○坦承部分犯行，及
    其等前科素行、犯罪動機、目的、僱用者及受僱者資力、角
    色分擔及參與程度等一切情狀，各量處如主文所示之刑，並
    就被告乙○○、壬○○部分，定其應執行之刑。扣案砂石車
    及挖土機各一台，為上開被告犯水土保持法第32條第1 項之
    罪所使用之機具，惟車號188-SF之車輛為翔禾企業行所有，
    有車籍資料作業詳細畫面1 紙附卷可參（見警卷第36頁），
    爰不予宣告沒收。另挖土機一台，則為被告壬○○所有，業
    經被告壬○○供明在卷（見偵查一卷第22頁），依水土保持
    法第32條第5 項規定，自應為沒收之諭知。基於共同正犯責
    任連帶之法理，其他本罪之共同正犯亦均為沒收之宣告。至
    其他扣案物與本案尚無直接相關，均不為沒收之宣告，附此
    敘明。
肆、無罪部分：
一、公訴意旨略以：被告辛○○係坐落於系爭山坡地之地主，其
    出租系爭土地與被告乙○○，與被告乙○○等人就上開違反
    水土保持法之犯行，有犯意之聯絡等語。又被告乙○○為圖
    使被告丙○○、辛○○隱避免受刑事訴追及處罰，竟基於教
    唆頂替之故意，先於95年3 月9 日9 時許，持土地租賃契約
    書至被告己○○位於高雄縣大寮鄉○○村○○路26之5 號住
    處，以1 萬5 千元代價要求己○○在租賃契約書上簽名、蓋
    章，要求被告己○○隨同伊至林園分局接受警詢，並向承辦
    員警供稱上開盜採砂石案件為被告己○○所為，以頂替被告
    乙○○、丙○○、辛○○之上開犯行。被告己○○嗣允其所
    求，於檢察官於95年3 月23日上午9 時41分許以被告身分訊
    問時，基於頂替之犯意為虛偽供稱：「（問：契約書何時簽
    名的?） 答：95年1 月12日簽的，我是在95年3 月8 日請怪
    手來將所承租的土地挖平。我在3 月8 日約下午二點多打電
    話給壬○○，告訴他我要種鳳梨，要他們去那裡挖土填平窪
    地，約定怪手一天8 千元，怪手由壬○○駕駛，砂石車則是
    由丙○○請的，他說砂石車一天4500元，我在3 月8 日傍晚
    時候有帶他到現場看，是由壬○○開車載我去的，只有我們
    二個人去……」等語，即為藏匿乙○○、丙○○、辛○○等
    人而頂替其犯行等語。因認被告辛○○共同涉有上開水土保
    持法之犯嫌；被告乙○○另涉刑法教唆頂替之罪嫌。
二、按「犯罪事實應依證據認定之，無證據不得認定犯罪事實」
    、「不能證明被告犯罪者，應諭知無罪之判決」，刑事訴訟
    法第154 條第2 項、第301 條第1 項分別定有明文。申言之
    ，犯罪事實之認定應憑證據，如未能發現相當證據，或證據
    不足以證明，自不能以推測或擬制之方法，作為裁判基礎（
    最高法院40年台上字第86號判例意旨參照）；且認定犯罪事
    實所憑之證據，雖不以直接證據為限，間接證據亦包括在內
    ，然而無論直接證據或間接證據，其為訴訟上之證明，須於
    通常一般之人均不致有所懷疑，而得確信其為真實之程度者
    ，始得據為有罪之認定，倘其證明尚未達到此一程度，而有
    合理之懷疑存在而無從使事實審法院得有罪之確信時，即應
    由法院為諭知被告無罪之判決（最高法院76年台上字第4986
    號判例意旨參照）。再者，依刑事訴訟法第161 條第1 項規
    定，檢察官對於起訴之犯罪事實，仍應負提出證據及說服之
    實質舉證責任。倘其所提出之證據，不足為被告有罪之積極
    證明，或其指出證明之方法，無從說服法院以形成被告有罪
    之心證，基於無罪推定之原則，自應為被告無罪判決之諭知
    （參照最高法院92年度台上字第128號判例意旨）。
三、公訴意旨認被告辛○○涉有上開違反水土保持法之犯行，係
    以被告辛○○之供述、被告乙○○之證述及系爭土地租賃契
    約為其主要之論據。被告辛○○於本院審理時並未否認與被
    告乙○○簽訂上開土地租賃契約之情，惟堅詞否認有何違反
    水土保持法之犯行，辯稱：土地挖成這樣我不知情，當時出
    租土地的現狀沒有查獲時挖掘情形等語。經查：
（一）被告辛○○將系爭土地出租與被告乙○○使用，且被告乙○○係以種植鳳梨為由向被告辛○○承租，均已敘明如上
      。公訴意旨認被告辛○○為系爭土地之地主，經核與土地
      登記謄本不合，亦如前述。惟被告辛○○自偵查迄於本院
      審理時，即陳稱系爭土地係其父親死亡後與其兄弟共同繼
      承而來，目前為該土地管理人等語，果若屬實，被告辛○○具有系爭土地合法使用權限，不能成立水土保持法第32
      條之罪。若其未經授權，非具有合法管理系爭土地權限，
      是否另涉刑法竊佔之罪，並同時觸犯水土保持法第33條之
      罪？即其是否各具有該主觀上犯意，客觀行為是否具該當
      性，又屬別一問題。惟事涉本案法律重要爭點，經本院於
      96年2 月14日審判期日加以闡明，謂「水土保持法第三十
      二條，是指未經同意而對私人山坡地擅自墾殖、佔用或使
      用者等，如認行為人與有權使用之地主或管理人犯意聯絡
      ，可能不成立本條之罪」等語（見本院一卷第224 頁），
      惟除先前經檢察官聲請傳喚共同被告乙○○到庭為被告辛○○作證外，並無其他證據聲請調查。被告辛○○是否為
      系爭土地適法管理人，上開可能衍生之法律爭點，暫且不
      論，就檢察官所舉出現有證據，既僅有被告辛○○、乙○○供述及租賃契約，而得證明被告辛○○出租系爭土地之
      事實，關於其與被告乙○○何以具有犯意之聯絡，客觀上
      有何行為之分擔等情，均無其他證據以供佐證。何況被告
      辛○○若參與本件挖取土石之犯行，其另訂定土地租約，
      多此一舉，即不明其動機為何？且被告乙○○自始至終均
      稱以種植鳳梨一情相邀，租約定期一年，當場由被告乙○○交付5 萬元給告辛○○等情，亦經被告乙○○於坦承教
      唆頂替及偽證之後，供陳一致。綜此而論，該出租土地收
      取之價錢與共同犯罪可能收益相差懸殊，又訂定租約與共
      犯一情難以合理解釋，是不能排除被告辛○○有遭矇騙之
      可能。至被告辛○○雖於警詢時為與被告己○○簽訂租約
      之不實陳述，然此或與被告乙○○教唆頂替、偽證之上開
      情節有關，且被告辯解不實不能代替積極證據之認定。被
      告辛○○被訴之犯嫌應屬有疑，依卷附事證，本院尚不能
      獲致有罪判決之確切心證。
（二）被告乙○○被訴教唆頂替罪之部分，依起訴事實之記載，
      先稱：「乙○○為圖使丙○○、辛○○隱避免受刑事訴追
      及處罰」，後稱：「以頂替乙○○、丙○○、辛○○之上
      開犯行」，依被告己○○上開所述，被告乙○○教唆內容
      應包括被告乙○○本人。依上開被告己○○之陳述內容，
      關於陳稱被告丙○○僱用砂石車、陳稱與被告辛○○簽訂
      系爭土地租約等情，如將被告己○○之第一人稱置換為被
      告乙○○，均與前揭認定之事實相同，此部分自非屬教唆
      被告己○○頂替或使被告辛○○、丙○○隱避之內容，而
      純係使被告乙○○置身事外之陳述。惟按犯人自行隱避，
      在刑法上既非處罰之行為，則教唆他人頂替自己以便隱避
      ，當然亦在不罰之列（最高法院24上字第4974號判例意旨
      參照）。是被告乙○○教唆被告己○○頂替自己之犯罪，
      自不能加以處罰。
（三）綜上所述，被告辛○○、乙○○被訴上開犯罪，或屬不能
      證明，或屬行為不罰，依法均應為無罪之諭知。
據上論斷，應依刑事訴訟法第299 條第1 項前段、第301 條第1
項，刑法第2 條第1 項前段、第28條、第29條、第164 條、第
168 條、第166 條、第167 條、第172 條、第51條第5 款，水土
保持法第32條第1 項、第5 項，判決如主文。
本案經檢察官戊○○到庭執行職務。
中　　華　　民　　國　　96　　年　　6 　　月　　29　　日
            鳳山刑事第二庭  審判長法  官  黃建榮
                                  法  官  洪珮婷
                                  法  官  李嘉益
以上正本證明與原本無異。
如不服本判決，應於收受送達後10日內向本院提出上訴書狀。
中　　華　　民　　國　　96　　年　　6 　　月　　29　　日
　　　　　　　　　　　　　　　　　書記官  郭南宏
附錄本案論罪法條全文：
水土保持法第32條
在公有或私人山坡地或國、公有林區或他人私有林區內未經同意
擅自墾殖、占用或從事第8條第1項第2款至第5款之開發、經營或
使用，致生水土流失或毀損水土保持之處理與維護設施者，處六
個月以上5年以下有期徒刑，得併科新台幣60萬元以下罰金。但
其情節輕微，顯可憫恕者，得減輕或免除其刑。
前項情形致釀成災害者，加重其刑至二分之一；因而致人於死者
，處5年以上12年以下有期徒刑，得併科新台幣1百萬元以下罰金
；致重傷者，處3年以上10年以下有期徒刑，得併科新台幣80萬
元以下罰金。
因過失犯第1項之罪致釀成災害者，處1年以下有期徒刑，得併科
新臺幣60 萬元以下罰金。
第 1 項未遂犯罰之。
犯本條之罰者，其墾殖物、工作物、施工材料及所使用之機具沒
收之。
中華民國刑法第164條
（藏匿人犯或使之隱避、頂替罪）
藏匿犯人或依法逮捕拘禁之脫逃人或使之隱避者，處2年以下有
期徒刑、拘役或 5 百元以下罰金。
意圖犯前項之罪而頂替者，亦同。
中華民國刑法第168條
（偽證罪）
於執行審判職務之公署審判時或於檢察官偵查時，證人、鑑定人
、通譯於案情有重要關係之事項，供前或供後具結，而為虛偽陳
述者，處7年以下有期徒刑。
